最高法院刑事判決　　　　　　　　　 111年度台上字第2833號
上　訴　人　臺灣高等檢察署檢察官丁俊成
被　　　告　徐文貴


選任辯護人　陳永來律師
　　　　　　魏雯祈律師
　　　　　　林青慧律師
上列上訴人因被告偽造文書案件，不服臺灣高等法院中華民國11
1年2月22日第二審判決（110 年度上訴字第2926號，起訴案號：
臺灣桃園地方檢察署109年度偵字第18584號），提起上訴，本院
判決如下：
    主  文
上訴駁回。
    理  由
一、按刑事訴訟法第377 條規定，上訴於第三審法院，非以判決
    違背法令為理由，不得為之。是提起第三審上訴，應以原判
    決違背法令為理由，係屬法定要件。如果上訴理由書狀並未
    依據卷內訴訟資料，具體指摘原判決不適用何種法則或如何
    適用不當，或所指摘原判決違法情事，顯與法律規定得為第
    三審上訴理由之違法情形，不相適合時，均應認其上訴為違
    背法律上之程式，予以駁回。
二、本件原審審理結果，認定被告徐文貴有如原判決所載偽造文
    書之犯行明確，因而撤銷第一審判決關於宣告犯罪所得之沒
    收、追徵價額部分之判決，已詳敘其調查、取捨證據之結果
    及憑以認定之心證理由。
三、沒收犯罪所得，旨在藉由剝奪行為人或其他第三人因犯罪而
    獲取之利得，導正刑事違法行為所造成之財產秩序之變動，
    以根絕財產犯罪誘因，藉收預防犯罪之效。惟當國家剝奪行
    為人之犯罪所得時，必然影響被害人透過民法上回復原狀或
    填補損害之利益，為優先保障被害人權益，刑法第38條之 1
    第5 項，乃採實際合法發還被害人，始排除沒收或追徵之規
    定，即以不法利得實際合法發還被害人，作為不為沒收或追
    徵之條件。倘犯罪所得已實際合法發還被害人，或犯罪行為
    人因和解賠償而完全填補被害人之損害者，自不得再對犯罪
    所得宣告沒收，以免行為人遭受雙重剝奪。反之，若行為人
    雖與被害人達成和解而補償部分損害，但犯罪所得超過其賠
    償被害人之差額部分，仍應予宣告沒收。又刑法第38條之 2
    第2 項所定之過苛條款，於宣告沒收或追徵，有過苛之虞、
    欠缺刑法上之重要性、犯罪所得價值低微，或為維持受宣告
    人生活條件之必要者，允由法院就個案具體情形，依職權裁
    量不宣告或酌減之，以調和沒收之嚴苛性，並兼顧訴訟經濟
    ，減少不必要之勞費。本件被告之父徐阿忠死亡後遺有如第
    一審判決附表（下稱附表）一所示之土地、建物等財產（下
    稱本案房地），被告為單獨取得本案房地之所有權，偽造其
    姐妹徐艷芬（告訴人）、徐艷秋、徐艷玲、徐艷鳳、徐淑梅
    、徐淑娟（以上5人下稱徐艷秋等5人）之署押於遺產分割協
    議書上，再持至桃園縣○○地政事務所，以繼承分割為原因
    ，不實填載本案房地移轉登記所有權予被告之土地登記申請
    書，使承辦公務員誤將附表一編號1至6所示土地，全體繼承
    人已協議由被告單獨繼承之不實事項，登載於職務上所掌之
    地政資料等行使偽造私文書犯行，嗣由被告與徐艷芬於民國
    110 年2月8日成立民事調解，經被告給付約定金額，徐艷芬
    則拋棄對徐阿忠遺產請求權；108年7月25日被告與徐艷秋等
    5人簽立切結書，於被告給付每人各新臺幣150萬元後，載明
    徐艷秋等5 人同意「拋棄未來任何民事的請求權」、「對於
    徐阿忠的遺產，不會再有任何的異議」之旨；被告之母徐李
    慧亦於109 年11月18日公證表示願將其繼承分得徐阿忠遺產
    部分贈與被告，有上述調解筆錄、切結書、公證書、協議書
    附卷可稽。原判決復依據卷內事證，說明徐艷秋等5 人事後
    改以被告隱匿部分遺產，上開切結書非針對附表一所示全部
    遺產而為等詞，如何不可採信之理由。並審酌被告透過與其
    他繼承人進行上開調解、和解、贈與等程序後，已形同單獨
    繼承本案房地，對於被告之犯罪所得（即徐艷芬與徐艷秋等
    5 人依法分得之遺產部分）扣除因調解、和解而實際付與徐
    艷芬及徐艷秋等5 人財物之超額部分，如何符合刑法第38條
    之2第2項過苛條款之規定，而不宜再對上揭犯罪所得逾實際
    給付部分為沒收、追徵價額之結論，乃屬原審裁量權之行使
    ，尚無不合。檢察官上訴意旨徒以原判決未調查被告違法利
    得，適用過苛條款悖於沒收立法意旨等語，指摘原判決有理
    由不備之違法等語，並非適法之上訴第三審理由。至刑法第
    38條之2第2項規定，係針對本應諭知沒收之犯罪所得，例外
    授權法院得斟酌個案具體情形，依比例原則，審查於該案諭
    知沒收之妥當性，若非屬犯罪所得，自無由法院依過苛條款
    裁量沒收與否之可言。本件非屬徐艷芬與徐艷秋等5 人分得
    徐阿忠遺產部分，乃為被告與徐李慧繼承所得財物，而非被
    告之犯罪所得。原判決就本案房地全部援引過苛條款為據而
    不予沒收，論述雖有未當，然此於結論，不生影響，併此敘
    明。
四、依上所述，檢察官之上訴違背法律上之程式，應予駁回。至
    檢察官上訴書檢附被害人徐艷秋等5 人之「刑事聲請上訴狀
    （請求檢察官上訴）」，因非屬檢察官上訴書狀所述之理由
    ，而刑事訴訟法復無第三審上訴理由得引用或檢附其他文件
    代替之規定，本院自無從審酌，附此敘明。
據上論結，應依刑事訴訟法第395條前段，判決如主文。
中    華    民    國   111    年    6     月    22    日
                  刑事第八庭審判長法  官  何  菁  莪  
                                  法  官  何  信  慶  
                                  法  官  朱  瑞  娟  
                                  法  官  劉  興  浪  
                                  法  官  高  玉  舜  
本件正本證明與原本無異
                                  書記官
中    華    民    國   111    年    6     月    27    日